臺灣高等法院刑事裁定
111年度毒抗字第663號
抗  告  人
即  被  告  趙鳳嬌





上列抗告人即被告因違反毒品危害防制條例案件，不服臺灣桃園
地方法院111年度毒聲字第772號中華民國111年5月23日裁定（聲
請案號：臺灣桃園地方檢察署111年度聲戒字第54號），提起抗
告，本院裁定如下：
    主  文
抗告駁回。
    理  由
一、原裁定意旨略以：抗告人即被告甲○○（下稱被告）因施用第
    一級、第二級毒品，經原審法院以110年度毒聲字第445號裁
    定送勒戒處所觀察、勒戒後，認有繼續施用毒品之傾向等情
    ，此有前開刑事裁定、本院被告前案紀錄表、法務部○○○○○○
    ○○○○附設勒戒處所民國111年5月12日北女所衛字第11161004
    890號函檢附「有無繼續施用毒品傾向證明書」及「有無繼
    續施用毒品傾向評估標準紀錄表」各1紙在卷可稽，考量上
    開評估係具相關專業知識、經驗人士，依據具體個案之臨床
    實務及相關事證綜合判定，有其相當之專業依據及標準，且
    涉及專門醫學；又衡酌強制戒治之目的，係為協助施用毒品
    者戒斷毒品之心癮及身癮所為之一種保安處分類型，而該評
    估標準係適用於每一位受觀察、勒戒處分之人，具一致性、
    普遍性、客觀性，復由形式上觀察，並無評估人員擅斷、濫
    權等明顯不當之情事，原審宜予尊重。從而，本件聲請人即
    臺灣桃園地方檢察署檢察官強制戒治之聲請，經核並無不合
    ，應予准許。爰依毒品危害防制條例第20條第2項後段，裁
    定被告令入戒治處所強制戒治，其期間為6個月以上，至無
    繼續強制戒治之必要為止，但最長不得逾1年等語。
二、抗告意旨略以：被告過往前科均已服相對刑責完畢，今卻再
    以前科紀錄累加分數，屬一事二罰。又被告在觀察勒戒中並
    無違反所內規定，卻僅依心理醫師3至5分鐘談話而認定被告
    有強制戒治之必要，顯然太過草率。再者，以入觀察勒戒所
    第一次驗尿結果累加分數，有違公平，因受刑一段時間轉勒
    戒之受刑人一定是呈陰性反應，而自行至觀察勒戒處所報到
    之受觀察勒戒之人呈陽性反應，實屬正常，且10人之中有8
    人入所驗尿呈陽性反應，卻並非該8人均全部強制戒治，與
    平等有違，請以觀察勒戒時評估之標準，重新判定被告有無
    繼續施用毒品傾向，爰依法提起抗告等語。
三、按毒品危害防制條例於民國109年1月15日由總統公布，並於
    公布後6個月即109年7月15日施行，且同條例第35條之1第1
    款並規定，施行前犯第10條之罪之案件，於修正施行後「偵
    查中之案件，由檢察官依修正後規定處理。」又觀察、勒戒
    後，檢察官或少年法院（地方法院少年法庭）依據勒戒處所
    之陳報，認受觀察、勒戒人有繼續施用毒品傾向者，檢察官
    應聲請法院裁定或由少年法院（地方法院少年法庭）裁定令
    入戒治處所強制戒治，其期間為6個月以上，至無繼續強制
    戒治之必要為止，但最長不得逾1年。依前項規定為觀察、
    勒戒或強制戒治執行完畢釋放後，3年後再犯第10條之罪者
    ，適用前2項之規定，毒品危害防制條例第20條第2項、第3
    項定有明文。次按有無繼續施用毒品傾向之評估標準，並非
    完全以受勒戒人勒戒後之結果為準，勒戒前之各種情況，仍
    應作為評估之依據。依勒戒處所評分說明手冊規定，係以前
    科紀錄與行為表現、臨床評估、社會穩定度，三項合併計算
    分數，每一大項皆有靜態因子與動態因子。而關於有無繼續
    施用毒品傾向之評估標準，法務部因應毒品危害防制條例之
    修正及109年11月18日最高法院刑事大法庭109年度台上大字
    第3826號裁定意旨，業於110年3月26日以法矯字第11006001
    760號函修正頒布「有無繼續施用毒品傾向評估標準紀錄表
    」、「有無繼續施用毒品傾向評估標準評分說明手冊」，上
    開評分說明手冊載明判定之原則：「受觀察勒戒人入所後，
    經過2週時間的觀察、勒戒，由處所及醫療人員依據其各項
    紀錄、資料及觀察勒戒期間之行為表現，加以評分。在勒戒
    人入所4至6週後，可再做一次評估以做必要之評分修正。每
    一大項皆有靜態因子與動態因子。先以靜態因子分數評分，
    靜態因子分數總分在60分（含）以上為『有繼續施用毒品傾
    向』；60分以下，與動態因子分數相加，如果總分在60分（
    含）以上，為『有繼續施用毒品傾向』」，又評估標準紀錄表
    及說明手冊中「前科紀錄與行為表現」之第1題及第3題之計
    分方式修正如下(餘無修正)：㈠第1項「毒品犯罪相關司法紀
    錄」：計分方式修正為每筆(次)5分，總分上限為10分；㈡第
    3項「其他犯罪相關紀錄」：計分方式修正為每筆(次)2分，
    總分上限為10分。是被告有無「繼續施用毒品傾向」，係依
    具體個案之臨床實務及相關事證等情綜合判定，有其相當之
    專業依據及標準，且涉及專門醫學，又衡酌強制戒治之目的
    ，係為協助施用毒品者戒斷毒品之心癮及身癮所為之一種保
    安處分類型，而該評估標準係將與判斷有無繼續施用傾向之
    相關因素加以列舉及量化，適用於每一位受觀察、勒戒處分
    之人，具一致性、普遍性、客觀性，以利執法者判定受勒戒
    人有無繼續施用毒品傾向，倘其評估由形式上觀察，無擅斷
    或濫權等明顯不當情事，法院應予尊重。
四、經查：
（一）被告於執行觀察、勒戒期間，經法務部○○○○○○○○○○附設勒
      戒處所評定結果，認為被告依法務部於110年3月26日修正
      之有無繼續施用毒品傾向評估標準紀錄表，其評分結果為
      ：1.前科紀錄與行為表現部分合計為27分：(1)靜態因子
      分數：①毒品犯罪相關司法紀錄為「有，5筆」（每筆5分
      ，上限10分），計10分；②首次毒品犯罪年齡為「21-30歲
      （5分）」，計5分；③其他犯罪相關紀錄為「有，1筆」（
      每筆2分），計2分；④入所時尿液毒品檢驗為「多種毒品
      反應」，計10分，以上合計為27分。(2)動態因子分數：
      所內行為表現為0分。2.臨床評估部分合計為35分：(1)靜
      態因子分數：物質使用行為中①多重毒品濫用為「有，種
      類：海洛因、安非他命」，計10分；②合法物質濫用為「
      有，種類：菸（每種2分）」，計2分；③使用方式為「有
      注射使用（10分）」，計10分；④使用年數為「超過1年（
      10分）」，計10分，以上合計為32分。(2)動態因子分數
      ：①精神疾病共病（含反社會人格）為「無（0分）」，計
      0分；②臨床綜合評估（含病識感、動機、態度、就醫意願
      ）為「輕度」，計3分，以上合計為3分。3.社會穩定度部
      分合計為10分：(1)靜態因子分數：①工作為「無業」，計
      5分；②家庭中家人藥物濫用為「無（0分）」，計0分。(2
      )動態因子分數：家庭中①入所後家人是否訪視為「無（5
      分）」，計5分；②出所後是否與家人同住為「是（0分）
      」，計0分。以上合計總分為72分（靜態因子64分，動態
      因子8分），經評定認被告為「有繼續施用毒品傾向」之
      情事，有法務部○○○○○○○○○○附設勒戒處所111年5月9日有
      無繼續施用毒品傾向證明書、評估標準紀錄表附卷可考（
      見毒偵卷第243頁、第245頁）。而前述綜合判斷之結果，
      係該勒戒處所相關專業知識經驗人士於被告觀察、勒戒期
      間，依其本職學識就被告之前科紀錄與行為表現、臨床評
      估及社會穩定度等因素所為之綜合判斷，具有科學驗證所
      得之結論，且由形式上觀察，並無擅斷或濫權等明顯不當
      之情事，自得資為判斷被告有無繼續施用毒品傾向之證明
      。又毒品危害防制條例所規定之觀察、勒戒或強制戒治處
      分，其立法意旨在幫助施用毒品者戒除毒癮，該處分之性
      質非為懲戒行為人，而係為消滅受處分人再次施用毒品之
      危險性，目的係在戒除行為人施用毒品身癮及心癮之措施
      ，且強制戒治係導入療程之觀念，針對行為人將來之危險
      所為預防、矯治措施之保安處分，以達教化與治療之目的
      ，可謂刑罰之補充制度，從而毒品危害防制條例本身所規
      定之強制戒治等保安處分，雖兼具自由刑之性質，卻有刑
      罰不可替代之教化治療作用；是該條例第20條第2項，係
      屬強制規定，只需觀察、勒戒後，經評定受觀察、勒戒人
      有繼續施用毒品傾向者，檢察官即應聲請法院裁定令入戒
      治處所施以強制戒治。本件被告既有施用第一級、第二級
      毒品之事實，並由原審法院裁定送勒戒處所執行觀察、勒
      戒後，經法務部○○○○○○○○○○附設勒戒處所依個案之臨床實
      務及具體事證，專業評估判定被告為「有繼續施用毒品傾
      向」，尚未戒除毒癮，則為降低其再次施用毒品之危險性
      ，自有依法施以強制戒治之必要。從而，原裁定據此裁定
      被告令入戒治處所施以強制戒治，其期間為6個月以上，
      至無繼續強制戒治之必要為止，但最長不得逾1年，經核
      於法並無不合。
（二）抗告意旨雖以前詞置辯。惟查，法務部○○○○○○○○○○附設勒
      戒處所人員評估被告是否有繼續施用毒品傾向，係以「毒
      品犯罪相關司法紀錄」、「首次毒品犯罪年齡」、「其他
      犯罪相關紀錄」、「入所時尿液毒品檢驗」、「所內行為
      表現」、「物質使用行為」、「多重毒品濫用」、「合法
      物質濫用」、「使用方式」、「使用年數」、「精神疾病
      共病（反社會人格）」、「臨床綜合評估（含病識感、動
      機、態度、就醫意願）」、「工作」、「家庭」等靜態因
      子、動態因子綜合評估，業經本院說明如前，且前述法務
      部○○○○○○○○○○附設勒戒處所有無繼續施用毒品傾向證明書
      及評估標準紀錄表所載之綜合判斷結果，係該所相關專業
      知識經驗人士於被告入所執行觀察、勒戒期間，依其本職
      學識就被告之前科紀錄及行為表現、臨床評估及社會穩定
      度等因素所為之綜合判斷，具有科學驗證所得之結論，且
      勒戒處所之組織、人員之資格及執行觀察、勒戒相關程序
      ，暨判斷施用毒品者，有無繼續施用毒品傾向，均有相關
      法令嚴格規範，非可恣意而為，由形式上觀察，亦無擅斷
      或濫權等明顯不當之情事，自得資為判斷被告有無繼續施
      用毒品傾向之證明，被告未具體指出或釋明上開評估標準
      紀錄表所載綜合判斷結果有何瑕疵或不當之處，空言指摘
      上開評估標準紀錄表評估項目不當云云，尚非有據。況於
      司法實務或醫學臨床上，具有毒品前科紀錄者，或因長期
      有機會接觸毒品，或因欲藉由毒品作用暫時隔絕現實環境
      ，其反覆性、繼續性地再犯施用毒品犯行之機率，確實較
      沒有毒品前科者高，因此上開評估標準方會將勒戒人之前
      科紀錄列入重要之評分項目。又於評分說明手冊明訂：所
      謂毒品犯罪相關司法紀錄，不論其為吸食施打、運輸、販
      賣、持有毒品或其他罪名，凡觸犯毒品危害防制條例、原
      肅清煙毒條例、原麻醉藥品管理條例或管制藥品管理條例
      相關刑罰規定者均屬之，觀察勒戒、強制戒治及緩起訴後
      不起訴的紀錄也列入毒品相關犯罪紀錄項目範圍（評分說
      明手冊參照）。而110年3月26日修正之新制評估標準中之
      「入所時尿液毒品檢驗」項目，係以受觀察、勒戒之人於
      初入勒戒處所時之尿液檢驗結果是否有毒品反應，作為評
      估標準，且此項評估標準係一體適用於所有受觀察、勒戒
      處分之人，衡酌其入所時尿液毒品檢驗項目，僅係供醫師
      判斷有無戒癮動機的參考之一，並非認定有無繼續施用毒
      品傾向之唯一標準，此可從前揭動、靜態因子分析可知，
      其將有無繼續施用毒品傾向予以詳細規定，供專業醫師為
      客觀且一致之評估，已可避免摻雜個人好惡或流於恣意擅
      斷之情形；可見上開評估標準將受勒戒人的前科紀錄、入
      所時尿液毒品檢驗做為重要評估依據，尚難謂該認定標準
      有何違誤之處。
（三）綜上所述，原審依檢察官聲請，依毒品危害防制條例第20
      條第2項之規定，裁定被告令入戒治處所施以強制戒治，
      其期間為6個月以上，至無繼續強制戒治之必要為止，但
      最長不得逾1年，於法並無不合。抗告意旨徒以前詞指摘
      原裁定不當，請求撤銷原裁定，為無理由，應予駁回。
據上論斷，應依刑事訴訟法第412條，裁定如主文。　
中　　華　　民　　國　　111 　年　　7 　　月　　28　　日
                  刑事第二十二庭審判長法　官  王美玲
                                      法　官  陳銘壎
                                      法　官  葉韋廷
以上正本證明與原本無異。
不得再抗告。
                                      書記官  陳靜姿
中　　華　　民　　國　　111 　年　　7 　　月　　28　　日